【裁判字號】    89,勞上,5
【裁判日期】    891114
【裁判案由】    損害賠償
【裁判全文】
台灣高等法院民事判決  八十九年度勞上字第五號
      上  訴  人    中華工程股份有限公司
      法定代理人    沈慶京
      訴訟代理人    朱淑娟律師
                    蔡正廷律師
      複代理人      陳玉玲律師
      被上訴人      丙○○    .
                    乙○○    .
      兼法定代理人  甲○○    .
      右二人共同
      訴訟代理人    李郁芬律師
右當事人間請求損害賠償事件，上訴人對於中華民國八十八年十二月二十八日臺灣臺
北地方法院八十八年度勞訴字第五九號第一審判決提起上訴，本院判決如左：
    主    文
原判決關於命上訴人給付被上訴人乙○○、甲○○超過新台幣壹佰柒拾玖萬肆仟壹佰
伍拾元與其利息部分，及該部分假執行之宣告，暨訴訟費用之裁判均廢棄。
右開廢棄部分，被上訴人在第一審之訴及其假執行之聲請均駁回。
其餘上訴駁回。
第一、二審訴訟費用由上訴人負擔百分之九十九，餘由被上訴人乙○○、甲○○負擔
。
    事    實
甲、上訴人方面：
  一、聲明：
    (一)、原判決廢棄。
    (二)、被上訴人在第一審之訴及其假執行之聲請均駁回。
    (三)、如受不利判決上訴人願供擔保請准宣告免為假執行。
  二、陳述：除與原審判決記載相同者，茲引用之外，補稱：
    (一)、上訴人非事業單位，亦非承攬人或被害人陳岳汶、李協峻之雇主，與勞動基
        準法第六十二條第一項、第五十九條應負職業災害補償責任之規定不符：崇
        倫大樓之新建工程係由上訴人於民國（下同）八十二年間參與台中市政府之
        招標程序而得標，再由上訴人將其中之給排水工程發包於聖瑋水電工程行承
        攬，依勞動基準法第六十二條之規定，所謂之事業單位應指台中市政府，被
        上訴人稱被告為事業單位應負職業災害補償之責任，應屬誤會。
    (二)、本死亡事件既非發生於上訴人之承攬期間，亦非發生於上訴人之就業場所，
        再者就上訴人一非陳岳汶、李協峻二人之雇主，二未違背勞工安全衛生法之
        規定，認上訴人應負勞動基準法第五十九條職業災害補償之責任，於法無據
        ：
      １、勞動基準法第五十九條規定勞工遭遇之「職業災害」，參照勞工安全衛生
          法第二條第四項規定係為勞工「就業場所」之建築物、設備、原料、材料
          、化學物品、氣體、蒸氣、粉塵或作業活動等引起勞工之傷害、疾病、殘
          廢或死亡（最高法院七十八年台上字第三七一號判決參照）。實者，上訴
          人原承攬之崇倫大廈工程早於八十六年竣工及驗收完成，工地亦已撤除，
          災害發生時，該崇倫大廈地下室，已非工地作業場所，即非「就業場所」
          ，自與勞動基準法第五十九條所謂職業災害之構成要件，顯不相當，被上
          訴人請求上訴人應負職業災害補償，顯無理由。
      ２、稱承攬者，謂當事人約定，一方為他方完成一定之工作，他方俟工作完成
          ，給付報酬之契約，民法第四百九十條定有明文。上訴人承攬之定作物業
          已竣工，並於八十六年三月二十六日驗收及交屋完成，且住戶遷入居住逾
          二年之久，足證系爭事件發生時，上訴人已非承攬人，自與勞動基準法第
          六十二條第一項規定承攬人應連帶負職業災害補償責任之構成要件不符，
          被上訴人主張上訴人依勞動基準法第六十二條規定應與雇主連帶負職業災
          害補償責任云云，自非有據。
      ３、李協峻、陳岳汶二人乃聖瑋水電工程行所僱用之勞工，參照勞工安全衛生
          法第二條有關雇主之定義，自應以聖瑋水電工程行（即負責人徐玉山）為
          李、陳二人之雇主，負責統籌綜理勞工安全衛生管理及職業災害防止等責
          任。況依聖瑋水電工程行所簽立之協力廠商勞工安全衛生暨環境保護作業
          應行遵守事項第貳條：「乙方（按指聖瑋水電工程行）對甲方（按指中工
          公司）所告知及應辦事項業已完全瞭解，並應就承攬之工作範圍，切實執
          行左列事項，善盡雇主之法定責任：依照勞工安全衛生法及其施行細則之
          規定，應有符合標準之必要安全衛生設備、措施及管理．．．。」及第肆
          條：「若乙方未遵行前列各項規定致發生重大職業災害或污染事件，其所
          造成勞工之傷亡．．．，概由乙方承負一切民事賠償及刑事責任而與甲方
          無關。」之規定，亦有協力廠商勞工安全衛生暨環境保護作業應行遵守事
          項切結書在卷可稽。足證應由聖瑋水電工程行就勞工李協峻、陳岳汶死亡
          事件自負勞工安全衛生法及勞動基準法第五十九條之雇主責任。
    (三)、被害人陳岳汶、李協峻對於本件死亡事故之發生有重大過失：
      １、陳岳汶、李協峻二人於事發前一日已至現場從事準備工作。證人崇倫大廈
          管理員周忠洋於原審八十八年十一月十一日準備程序期日到庭陳稱：「十
          五日我是整日在地下室停車場看到他們（按指陳岳汶及李協峻二人），他
          們在污水池工作。」該大廈管委會總幹事趙榮新於同一期日亦稱：「十五
          日劉錦榮有事不能來」「四月十五日上午十一時陳岳汶和李協峻有來地下
          室來抽取地下室機械停車位之積水。」等語，足證陳岳汶、李協峻二人於
          事發前一日不僅已知悉工作內容、性質及危險性，且已著手進行抽除污水
          坑積水之準備工作。
      ２、次查事發當天被害人陳岳汶二人亦係未待上訴人工程師劉錦榮到場即自行
          進入污水坑工作，此有證人周忠洋同日供述：「十六日有看到劉錦榮，他
          早上十一時到，．．．劉錦榮他是先找總幹事再到管理室來找我，李協峻
          和陳岳汶兩位後到，劉某與二位相隔約半小時前後到達，我當時在後哨，
          陳岳汶、李協峻二位到了以後從後哨直接開車到地下室工作，而劉錦榮在
          前哨，我才連絡前哨。」等語，亦証劉錦榮於陳岳汶在現場從事準備工作
          時並未在場；至於被害人陳岳汶、李協峻進行維修污水坑之工作時，劉錦
          榮僅在旁觀看，並未參與作業，劉錦榮事先就進入該污水坑工作是否有立
          即發生危險，毫無所悉，豈有指揮監督陳、李二人工作之可能。
      ３、另依趙榮新於同一期日稱：「以前陳岳汶有來修過污水馬達，有下去污水
          坑看看，有將污水馬達拿上來。」及依台灣台中地方法院八十八年勞訴字
          第十八號民事判決亦認：「足見被害人陳岳汶於當日進行維修工作之前一
          日，即已知悉工作內容、性質及危險性，．．．另依證人趙榮新之證詞可
          知，被害人陳岳汶二人事故發生前一天未待被告中華工程公司工程師劉錦
          榮到場即自行前往崇倫大樓進行抽除污水工作，第二天即事故發生日，亦
          係被害人陳岳汶等二人自行前往崇倫大樓，劉錦榮曾詢問證人趙榮新該二
          人是否已抵達崇倫大樓進行工作後，始前去污水槽附近處，且由李協峻、
          陳岳汶先後下去污水槽，因發現陳岳汶趴著呼吸起不來，劉錦榮始下去看
          ，亦起不來云云。足見被害人陳岳汶進行維修污水槽之工作時，係本於承
          攬人之水電專業地位，自行進行工作，實際從事工作者僅被害人陳岳汶等
          二人，劉錦榮僅係在場監督，並未參與作業，．．．且劉錦榮事前就進入
          該污水槽工作是否有立即發生危險之虞並無所悉，又不能證明被告中華工
          程公司有所謂指示或監督之過失，自無民法第一百八十七條定作人過失責
          任之可言。」等語，足證陳岳汶乃有經驗之水電專業人士，對於維修污水
          坑所可能面臨之危險及應有之安全配備，應知之甚詳，竟疏未檢查污水坑
          有無缺氧情形即冒然進入維修致生死亡事故，陳岳汶、李協峻自屬有重大
          過失。
    (四)、勞動基準法第五十九條規定之職業災害補償應有民法第二百十七條過失相抵
        原則之適用：
      １、按民法第二百二十七條第一項規定，損害之發生或擴大，被害人與有過失
          者，法院得減輕賠償金額或免除之。所謂被害人與有過失，只須其行為為
          損害之共同原因，且其過失行為並有助成損害之發生或擴大，即屬相當，
          不問賠償義務人應負故意、過失或無過失責任，均有該條項之適用。再參
          照最高法院八十六年台上字第四七九號民事判決，「本件上訴人抗辯林○
          ○予事故之發生為有過失，應減輕其賠償金額，原審未詳查審認是否屬實
          ，徒以上訴人應負無過失責任，即認無過失相抵原則之適用，於法自有未
          合」之意旨即明。故本件若認上訴人應負勞動基準法第六十二條第一項承
          攬人之職業災害連帶補償責任，若陳岳汶於本件事故之發生為有過失，依
          前開之說明，上訴人自得主張過失相抵。
      ２、原審判決以依實務見解，多認為勞動基準法第五十九條係屬無過失責任之
          規定，且係為保障勞工及其家屬之生存權，並保存或重建個人及社會勞動
          力之特別規定，應屬補償之性質，即無民法第二百十七條過失相抵規定之
          適用云云。惟按職業災害補償，基本上亦為損害賠償之一種，雇主之職業
          災害補償責任，乃係基於勞動基準法第五十九條之特別規定，依此條之規
          定，對於雇主雖採無過失責任主義，即雇主不得以自己無過失為由而拒絕
          賠償，惟損害賠償之法則，我國規定於民法第二百十三條至二百十八條，
          其中第二百十七條規定之過失相抵，係為促使被害人注意履行其應盡之義
          務，以避免或減少損害之發生，職業災害補償既為損害賠償之一種，自仍
          有民法第二百十七條之適用，以促勞工於執行職務時，對於自己生命、身
          體之安全，盡其應盡之注意義務，避免或減少危險或損害之發生，故自目
          的而言，職業災害補償適用民法上過失相抵原則，與保護勞工之意旨，並
          不相違，此為最高法院八十七年台上字二三三號判決之意旨。
      ３、被上訴人對於日本實務上認為職業災害補償之性質，係屬損害賠償之一種
          ，既其性質為損害賠償，故應有過失相抵之適用，並不爭執。惟認日本勞
          基法所規定之災害補償，實質上已由勞基法補償水準為高之勞災保險所負
          擔。因此法院在審理依據勞動基準法所請求之災害補償時，或有可能在偶
          一個案中，認為有過失相抵原則之適用，以求公平，然我國並未有所謂勞
          工職業災害保險制度，上訴人爰引與我國制度並不相同之日本個案見解，
          主張職業災害補償，有過失相抵原則之適用，應不可採云云。然查：日本
          勞動法之職業災害補償，已由勞災保險負擔，意即已將職業災害之損害賠
          償責任全部轉嫁予「全民」共同負擔，與我國勞基法將職業災害歸於對損
          害之發生無故意或過失之雇主一人負擔相較，我國雇主之責任顯然較日本
          雇主之責任為重。又我國勞基法第五十九條已擴張雇主之負擔為無過失責
          任，學者咸認此乃過分加重我國雇主之負擔，增加資方財務上之負荷。猶
          有甚者，勞基法於第六十二條再擴張至事業單位以其事業招人承攬，如有
          再承攬時，承攬人、再承攬人、中間承攬人就各該承攬部分所使用之勞工
          均與最後承攬人連帶負職災補償責任，亦即承攬人對於非其受雇人之再承
          攬人、中間承攬人、最後承攬人之受雇人所生之職業災害亦須負連帶賠償
          責任。就承攬人而言其應負責之範圍甚廣，應為各國立法例之最。倘鈞院
          認本件上訴人仍為承攬人，則如再解釋為承攬人對再承攬人、中間承攬人
          、最後承攬人之受雇人所生之職業災害不得主張過失相抵，對承攬人而言
          ，實欠公允。蓋以雇主或承攬人雖依法對次承攬人或再承攬人之勞工有給
          付職災補償之義務，然如該勞工以善良管理人之注意義務來執行其職務行
          為，當不肇致此一損害，雇主或承攬人即無庸為該項負擔，因此，因次承
          攬人或再承攬人勞工之過失致生職業災害事故，在現行勞基法之規定下使
          雇主或承攬人負擔無過失賠償責任，必須使雇主或承攬人得主張有過失相
          抵原則之適用，始合乎公平之理。按過失相抵原則，英美法謂之共同過失
          ，其立意為無論何人不得將自己之過失發生之損害全部轉嫁他人，此為損
          害賠償制度之指導原則即公平原則，與債之關係之基本理論即誠信原則之
          具體表現。其適用範圍不但及於侵權行為、債務不履行，並及於其他依法
          律規定所生之損害賠償之債（參見孫森焱氏著民法債編總論第三二九頁）
          。查勞基法第五十九條所規定之雇主之賠償責任，其法律上之性質即為損
          害賠償之債，依上之說明，自有過失相抵原則之適用。再查日本最高裁判
          所昭和五十二年十月二十五日之三共自動車事故事件判決中亦提及日本勞
          災保險之給付係屬填補損害之性質，依上開學者之說明，本件上訴人主張
          過失相抵實有法律上依據。進而言之，本件承攬人與被害人間並無僱傭關
          係，與雇主與被害人間有僱傭關係相較，本件承攬人與被害人之關係更為
          疏遠，若謂被害人與有過失時，承攬人亦不得主張過失相抵，則未免過於
          擴張保護被害人，任意加重承攬人之負擔，顯然更不符合公平之理。
      ４、末查過失相抵之行使與否，乃上訴人之權利而非義務。上訴人身為劉錦榮
          之雇主，對於員工劉錦榮部分是否與有過失而得主張過失相抵，乃上訴人
          權利行使之自由，並無由被上訴人置喙餘地。矧被害人陳岳汶、李協峻之
          雇主實為聖瑋水電工程行負責人徐玉山，並非上訴人，被上訴人既不向被
          害人之雇主求償，反斤斤計較向上訴人主張所有職業災害補償，更以上訴
          人未向劉錦榮主張過失相抵故不得向被害人陳岳汶等為相同主張云云，豈
          僅無稽，尤其令人不解。
乙、被上訴人方面：被上訴人丙○○未於言詞辯論期日到場，據其書狀及被上訴人乙
    ○○、甲○○聲明、陳述如下：
  一、聲明：如主文第一項所示。
  二、陳述：除與原審判決記載相同者，茲引用之外，補稱：
    (一)、查就本件災害，係屬勞動基準法第五十九條所訂之「職業災害」乙節，業經
        台灣省政府勞工處中區勞工檢查所職業災害檢查報告認定，有該報告附卷可
        稽，且本件災害發生後，上訴人中華工程公司亦已爰依勞動基準法第五十九
        條規定，給予其所屬受害員工劉錦榮家屬喪葬費及死亡補助費，合計六百四
        十萬元，對此亦於上開報告第七點理由中詳加載明，足認上訴人亦承認本件
        事故確屬勞動基準法第五十九條所訂之「職業災害」，因此上訴人乃同意依
        勞動基準法第五十九條規定，補償其所屬員工劉錦榮家屬喪葬費及死亡補償
        費，是上訴人提起本件上訴，猶執陳詞，辯稱本件與勞動基準法所謂職業災
        害之構成要件不合云云，顯屬卸責之詞，要不足採甚明。
    (二)、再者上訴人雖以其崇倫大廈在八十六年即已竣工完成，工地亦已撤除為由，
        主張崇倫大廈地下室，已非工地作業場所，即非勞工安全衛生法第二條第四
        項規定之「就業場所」，因此本件與勞動基準法第五十九條之構成要件不相
        當云云，惟查：按勞動基準法就「職業災害」，並未加以定義，一般則爰引
        勞工安全衛生法第二條第四款對於職業災害定義之規定，即勞工「就業場所
        」之建築物、設備、原料、材料、化學物品、氣體、蒸氣、粉塵或「作業活
        動」及「其他職業上原因」引起之勞工疾病、傷害、殘廢、或死亡為職業災
        害。是依上開勞工安全衛生法第二條第四款對於職業災害所下之定義，應認
        為所謂職業災害，在解釋上只要是勞工因「就業場所」」或「作業活動」或
        「職業上原因」所造成之傷害，即應認定係「職業災害」。從而本件被害人
        等既係在工作期間，執行其職務，在雇主所指定之就業場所從事作業活動而
        受到傷害，依上開說明，本件當然係屬職業災害甚明，上訴人以其工地已撤
        除為由，辯稱崇倫大廈地下室非就業場所，因此本件不符勞動基準法第五十
        九條所規定之職業災害云云，顯然係嚴重曲解勞動基準法第五十九條規定及
        有關「職業災害」之定義，自不足採，至為灼然。
    (三)、第查事業單位以其事業招人承攬，如有再承攬時，承攬人或中間承攬人，就
        各該承攬部分所使用之勞工，均應與最後承攬人，連帶負本章所定雇主應負
        職業災害補償之責任，勞動基準法第六十二條定有明文。經查上訴人並不否
        認其於本件崇倫大樓工程中係居於承攬人地位，惟辯稱陳岳汶、李協峻前往
        住宅維修保固，係受徐玉山即聖偉水電行之指示而為，並非上訴人所為云云
        ，惟查上訴人既不否認其係承攬人地位，且就系爭工程上訴人亦確實負有保
        固責任乙節，上訴人亦不否認，從而依前揭勞動基準法第六十二條規定，如
        有勞動基準法所定職業災害發生，而屬雇主應負補償責任之情形者，上訴人
        自應與最後承攬人負連帶賠償責任，是上訴人辯稱本件被害人陳岳汶、李協
        峻並非依其指示從事維修工作云云，根本與本件爭點無關，上訴人執以為上
        訴理由，應屬無據，毫無可採。
    (四)、又上訴人復辯稱本事故發生時，係保固期間，因此主張免責云云，惟查保固
        期間各承攬人及中間承攬人既仍應負責保固，自應認為係原承攬契約關係之
        延續，從而如有勞動基準法所定之職業災害發生，而屬雇主應負補償責任之
        情形，上訴人自仍應與最後承攬人負連帶責任，上訴人以本事件係發生於保
        固期間為由，企圖卸責，應不足採。
    (五)、是本件至此，實已相當明確，即本件確屬勞動基準法第五十九條所訂之職業
        災害，而上訴人依勞動基準法第六十二條規定，應與被害人之雇主即訴外人
        聖瑋水電工程行，連帶負勞動基準法第五十九條所定之職業災害補償責任，
        從而本件唯一之爭點，應僅在於勞動基準法第五十九條規定，究竟有無民法
        第二百一十七條過失相抵規定適用之餘地？
    (六)、查就上開爭點，上訴人固提出最高法院八十七年台上字第二三三號判決，認
        為職業災害補償為損害賠償之一種，自仍有民法第二百十七條之適用，以促
        勞工於執行職務時，對於自己生命、身體之安全，盡其應盡之注意義務，避
        免或減少危險或損害之發生，並引日本實務見解認職業災害補償之性質，係
        屬損害賠償之一種，既其性質為損害賠償，故應有過失相抵之適用云云。
    (七)、按上訴人所提出之最高法院八十七年台上字第二三三號判決，僅係該案承審
        法官針對該個案所作之見解，且該判決並未經選為判例，自無拘束下級法院
        之效力，況最高法院於八十七年度台上字第一六二九號案中，亦曾提出相反
        見解指出「勞動基準法第五十九條，係為保障勞工及其家屬之生存權，並保
        存或重建個人及社會勞動力之特別規定，非屬損害賠償之性質，並無民法第
        二百一十七條過失相抵規定之適用」，對此亦有最高法院八十七年台上字第
        一六二九號裁決全文可參，足認上訴人以上開最高法院八十七年台上字第二
        三三號判決理由為據，主張民法第二百十七條過失相抵規定，於職業災害補
        償有適用之餘地云云，應不可採。實則職業災害補償制度之特質，係採無過
        失責任，對此上訴人所爰引之最高法院八十七年台上字第二三三號判決理由
        中，亦採同樣見解，是既採無過失責任，則雇主對於業務上災害之發生，不
        問其主觀上有無故意或過失，皆應負補償責任，受雇人縱有過失，亦不減損
        其應有之權利，即在一定情形下（例如傷病審查準則第十三條但書所指從事
        之業務遭受天災地變之危險性較高者或為搶救工作而發生之傷害，仍得視為
        職業災害），受僱人之故意涉險行為（例如於災難已無法確信其不致發生，
        甚且已有其發生且不違背本意之意味），仍受保障，此乃學者通說之見解（
        參黃越欽、王惠玲、張其桓三人合著，職災補償論，第一七九頁，引自元照
        出版杜出版勞動法裁判選輯），足認民法第二百一十七條過失相抵規定，於
        職業災害補償應無適用餘地，否則即與職業災害補償制度目的在於保障勞工
        及家屬之生存權，並保存或重建個人及社會勞動力之立法意旨相違；至上訴
        人所引日本學說見解，因未見其提出譯文，被上訴人對此則保留陳述，然無
        論其譯文內容如何，日本之實務學說，於我國法亦根本無適用之餘地，況上
        訴人所提出者，亦僅係單一特殊案件，其拘束力及代表性如何，亦殊值懷疑
        ；再者日本勞基法所規定之災害補償，實質上已由較勞基法補償水準為高之
        勞災保險所負擔，亦即在日本之勞工受到職業災害時，既可藉由勞災保險而
        獲得完整之保障，因此法院在審理依據勞動基準法所請求之災害補償時，或
        有可能在偶一個案中，認為有過失相抵原則之適用，以求公平，然我國並未
        有所謂勞工職業災害保險制度，勞工在遇到職業災害時，尤其該災害、危險
        發生之原因係雇主可控制之因素所致者，僅能透過職業災害補償制度，尋求
        救濟，以保障勞工及家屬之生存權，此與一般民法所規定之損害賠償責任，
        並不相同，是上訴人爰引與我國制度並不相同之日本單一個案見解，主張職
        業災害補償，有過失相抵原則之適用云云，應不可採，本件原審認勞動基準
        法第五十九條係屬無過失責任之規定，且係為保障勞工及其家屬之生存權，
        並保存或重建個人及社會勞動力之特別規定，應屬補償之性質，無民法第二
        百十七條過失相抵規定之適用等情，其立論字字珠磯，自屬可採，並無違誤
        。
    (八)、退萬步言，縱如上訴人所稱民法第二百十七條規定，於職業災害補償有適用
        之餘地云云（惟被上訴人堅決否認上訴人所為上開主張），然查本件被害人
        陳岳汶乃係為急於搶救另乙名被害人李協峻，才進入下水道，吸入沼氣而中
        毒，則究竟有陳岳汶在搶救人之過程中，有何過失可言，完全未見上訴人舉
        證以說其說，其空言辯稱被害人陳岳汶與有過失云云，自不足採；況本件同
        樣與被害人陳岳汶一起至下水道搶救另乙名被害人李協峻者，尚有上訴人所
        屬員工劉錦榮，而上訴人就其員工，根本未主張其與有過失，即逕自依勞動
        基準法第五十九條規定補償其家屬六百四十萬元之喪葬費及死亡補償費，而
        就本事件而言，依勞動基準法第六十二條規定，上訴人既然應對被害人陳岳
        汶與劉錦榮，同樣負雇主責任，然其就同一事件，上訴人竟為完全相反之處
        理及主張，即同樣之事件，在劉錦榮部分，上訴人認定係屬職業災害，且無
        過失相抵原則之適用，並逕自補償其家屬六百四十萬元之喪葬費及死亡補償
        費，然在被害人陳岳汶部分，上訴人則推稱與職業災害之構成要件不合，且
        辯稱有過失相抵原則之適用，以圖卸責云云，顯然上訴人所為，已前後不一
        ，相互矛盾，自不足採，至為灼然。
    理    由
甲、程序方面：
一、本件被上訴人丙○○無正當理由未於言詞辯論期日到場，核無民事訴訟法第三百
    八十六條所列各款情形，應依上訴人之聲請，由其一造辯論而為判決。
二、本件被上訴人於原審提起本件訴訟，其請求權基礎為勞動基準法第五十九條、第
    六十一條第一項及第六十三條第二項規定，原審就就其中勞動基準法第六十三條
    第二項部分漏未判決，被上訴人未聲請補充判決，上訴人提起上訴，亦未對該部
    分聲明不服，該部分之訴訟繫屬消滅；被上訴人乙○○、甲○○於本院亦表示撤
    回該部分之請求，從而本件訴訟之請求權基礎僅為勞動基準法第五十九條、第六
    十二條第一項規定，合先敘明。
乙、實體方面：
一、被上訴人起訴主張：坐落於台中市○○路之平價住宅興建工程，係由台中市政府
    發包與上訴人，而上訴人將給排水工程分包給徐玉山即聖瑋水電工程行，前開平
    價住宅工程業已興建完成，住戶並已遷入居住，於工程之保固期限內，因平價住
    宅住戶向台中市政府反映大樓地下室有積水等情形，台中市政府通知上訴人前往
    修繕，上訴人乃通知聖瑋水電工程行指派人員前往配合修繕，聖瑋水電工程行指
    派陳岳汶、李協峻前往，配合上訴人指派其公司之站長劉錦榮帶領陳岳汶、李協
    峻二人在平價住宅大樓地下室處理有關積水等事，八十八年四月十六日，在地下
    室之積水抽除完竣之後，上訴人公司之站長劉錦榮指示李協峻進入下水道檢查，
    李協峻進入下水道未久即往下癱落，陳岳汶、劉錦榮隨即下去要拉李協峻上來，
    但嗣後二人勉強爬出而癱在地上，三人均因吸入沼氣而中毒，經送醫急救之後，
    三人陸續宣告不治而死亡，陳岳汶於八十八年四月二十八日死亡，李協峻於八十
    八年四月二十三日死亡。按勞工因遭遇職業災害而致死亡，雇主除應給與五個月
    平均工資之喪葬費外，並應一次給與其遺屬四十個月平均工資之死亡補償。其遺
    屬受領補償之順序，第一順位是配偶及子女，第二順位是父母，此為勞動基準法
    第五十九條所規定；復勞動基準法第六十二條第一項規定，事業單位以其事業招
    人承攬，如有再承攬時，承攬人或中間承攬人，就各該承攬部分所使用之勞工，
    均應與最後承攬人，連帶負本章所定雇主應負職業災害補償之責任。就勞工陳岳
    汶、李協峻而言，上訴人係前揭法條所指之事業單位（按勞動基準法第二第五款
    規定之事業單位，係謂適本法各業僱用勞工從事工作之機構），是上訴人依法應
    對陳岳汶、李協峻之遺屬負職業災害補償之責任，被上訴人甲○○、乙○○是陳
    岳汶之配偶、女兒，被上訴人丙○○是李協峻之母親，被上訴人三人依法得向上
    訴人請求給付職業災害補償等語。上訴人則以：系爭之給排水工程之保固期間為
    三年，嗣該住宅之管理委員會要求維修污水坑，因仍在第三人徐玉山之三年保固
    期間內，上訴人乃轉知徐玉山派人維修保固，徐玉山並未親自前往維修，而指派
    其受雇人陳岳汶、李協峻前往，是陳岳汶、李協峻前往該住宅維修保固，係受徐
    玉山之指示而為，並非上訴人公司所為；至於上訴人公司劉錦榮僅係隨同前往在
    場觀看而已，蓋維修工作係承包之徐玉山所應負責並非上訴人公司。又陳岳汶、
    李協峻係徐玉山即聖瑋水電行之技工，屬水電之專業人士，故維修當日，劉錦榮
    當無為任何指示之可能；及上訴人並非勞動基準法所指之事業單位，崇倫大樓之
    新建工程係由上訴人於八十二年間參與台中市政府之招標程序而得標，再由上訴
    人將其中之給排水工程發包於聖瑋水電工程行承攬，依勞動基準法第六十二條之
    規定，所謂之事業單位應指台中市政府，上訴人充其量僅為承攬人之地位，被上
    訴人稱上訴人為事業單位應負職業災害補償之責任，應屬誤會，況本死亡事件既
    非發生於上訴人之承攬期間，亦非發生於上訴人之就業場所，上訴人又非陳岳汶
    、李協峻二人之雇主，且未違背勞工安全衛生法之規定，難認上訴人應負勞動基
    準法第五十九條職業災害補償之責任。陳岳汶自八十六年十月起即受雇於第三人
    徐玉山經營之聖瑋水電工程行擔任技工，而徐玉山於另案（即陳岳汶之父母陳三
    、黃美雲對上訴人提起之損害賠償訴訟）中亦陳稱陳岳汶在受雇於伊之前，即曾
    從事水電技工之工作，則陳岳汶在事發之前即有多年水電技工之經歷，應屬水電
    工程之專業人士，其當知在地下室污水坑施工前，應先注意並檢查污水坑有無缺
    氧情形，乃其與李協峻均疏未注意檢測，即由李協峻先行進入污水坑檢查，進入
    不久李協峻即行癱倒，陳岳汶隨即入內營救亦因缺氧而癱倒並呼救，劉錦榮聞呼
    救聲趕至坑口，因急於救人而入內營救，致三人均因缺氧不治死亡，雖本件發生
    死亡之事實誠屬不幸，然陳岳汶疏未注意並檢查污水坑有無缺氧情形，即冒然進
    入，對本件死亡事件之發生自屬有重大過失。又按損害之發生或擴大，被害人與
    有過失者，法院得酌減賠償金額至何程度抑或完全免除，固有裁量之自由，但應
    斟酌雙方原因力之強弱與過失之輕重以定之。茲陳岳汶於事故之發生既有重大過
    失，依前揭法條之規定，鈞院即得斟酌其原因力之強弱與過失之輕重，減輕上訴
    人之賠償金額或免除之等語，資為抗辯。（原審為上訴人全部敗訴之判決，上訴
    人不服，提起上訴）。
二、被上訴人主張：坐落於台中市○○路之平價住宅興建工程，係由台中市政府發包
    與上訴人，上訴人將給排水工程分包給聖瑋水電工程行，於工程之保固期限內，
    因平價住宅住戶向台中市政府反映大樓地下室有積水等情形，台中市政府通知上
    訴人前往修繕，上訴人乃通知聖瑋水電工程行指派人員前往配合修繕，經聖瑋水
    電工程行指派陳岳汶、李協峻前往，配合上訴人指派其公司之站長劉錦榮，在平
    價住宅大樓地下室處理有關積水等事，八十八年四月十六日，在地下室之積水抽
    除完竣之後，李協峻進入下水道檢查未久即往下癱落，陳岳汶、劉錦榮隨即下去
    要拉李協峻上來，但嗣後二人勉強爬出而癱在地上，按三人均因吸入沼氣而中毒
    ，經送醫急救之後，三人陸續宣告不治而死亡，陳岳汶於八十八年四月二十八日
    死亡，李協峻於八十八年四月二十三日死亡等事實，已據其提出與所述相符之分
    包合約書一份、死亡證明書及戶籍謄本各二份為證。且為上訴人所不爭執，足堪
    信為真實。上訴人雖辯稱：(一)、上訴人非事業單位，亦非承攬人或被害人陳岳汶
    、李協峻之雇主，與勞動基準法第六十二條第一項、第五十九條應負職業災害補
    償責任之規定不符；(二)、本死亡事件既非發生於上訴人之承攬期間，亦非發生於
    上訴人之就業場所，再者就上訴人一非陳岳汶、李協峻二人之雇主，二未違背勞
    工安全衛生法之規定，認上訴人應負勞動基準法第五十九條職業災害補償之責任
    ，於法無據；(三)、被害人陳岳汶、李協峻對於本件死亡事故之發生有重大過失；
    (四)、勞動基準法第五十九條規定之職業災害補償應有民法第二百十七條過失相抵
    原則之適用等語）。
三、惟按「事業單位以其事業招人承攬，如有再承攬時，承攬人或中間承攬人，就各
    該承攬部分所使用之勞工，均應與最後承攬人，連帶負本章所定雇主應負職業災
    害補償之責任。」；「事業單位或承攬人或中間承攬人，為前項之災害補償時，
    就其所補償之部分，得向最後承攬人求償。」勞動基準法第六十二條第一項、第
    二項定有明文。由本條第一、二項規定合併觀察，可認本條係有關事業單位、承
    攬人、中間承攬人、最後承攬人連帶補償責任之規定。又「按事業單位與其事業
    承攬人依勞基法第六十二條第一項規定，對各該承攬部分所使用之勞工連帶負雇
    主職災補償責任者，須該事業單位以其事業之全部或一部招人承攬為必要。又依
    勞基法第二條、第三條，及勞基法施行細則第三條等規定，勞基法所稱事業單位
    ，係指適用勞基法第三條從事依中華民國行業標準分類所定各業而雇用勞工為工
    作之機構。此觀上開各法條規定意旨自明。是法院於判斷事業單位應否負上開連
    帶職災補償責任時，首應就該事業單位依勞基法所從事行業類別、事業生產、營
    造或服務等工作內容暨其範圍等項為審認，始足決定」，最高法院八十八年度台
    上字第六三七號判決可供參考。而所謂「事業單位」，依勞動基準法第二條第五
    款規定：「謂適用本法各業僱用勞工從事工作之機構」而言，本件之「事業」係
    營造業工程，所謂之「事業單位」究係指台中市政府？或上訴人？經本院向台北
    市政府勞工局及台中市政府函查，據其函覆稱：「按中華工程股份有限公司係經
    營營造業，並僱用員工工作為依勞動基準法第二條第五款規定所稱之『事業單位
    』」；及「：：依據行政院勞工委員會八十七年一月五日台（八六）勞動一字第
    五六四一四號函『查本會已於九月一日公告指定公務機構技工、駕駛人、工友、
    及清潔隊員；均依該法（按指依勞動基準法）規定辦理：：」，有台北市政府勞
    工局八十九年七月四日北市勞二字第八九二二三一六二○○號函及台中市政府八
    十九年七月六日八九府勞資字第八三五七一號函可證。台中市政府並非以營造業
    為其「事業」，在本案中其僅係承攬契約之定作人，故台中市政府並非「事業單
    位」。上訴人為營造業，以其事業一部中之給排水工程再與徐玉山即聖瑋水電工
    程行訂立承攬契約，水電業復係依勞動基準法第三條第五款規定之適用行業，故
    上訴人、徐玉山即聖瑋水電工程行分別係依勞動基準法第六十二條第一項規定之
    「事業單位」及「承攬人」，原審判決認台中市政府為「事業單位」，尚有未合
    。徐玉山即聖瑋水電工程行應依依勞動基準法第五十九條規定負職業災害補償責
    任時，上訴人即應負連帶責任。上訴人雖另抗辯：李協峻、陳岳汶二人乃聖瑋水
    電工程行所僱用之勞工，參照勞工安全衛生法第二條有關雇主之定義，自應以聖
    瑋水電工程行（即負責人徐玉山）為李、陳二人之雇主，負責統籌綜理勞工安全
    衛生管理及職業災害防止等責任。況依聖瑋水電工程行所簽立之協力廠商勞工安
    全衛生暨環境保護作業應行遵守事項切結書第貳條：「乙方（按指聖瑋水電工程
    行）對甲方（按指中華工程公司）所告知及應辦事項業已完全瞭解，並應就承攬
    之工作範圍，切實執行左列事項，善盡雇主之法定責任：依照勞工安全衛生法及
    其施行細則之規定，應有符合標準之必要安全衛生設備、措施及管理．．．。」
    及第肆條：「若乙方未遵行前列各項規定致發生重大職業災害或污染事件，其所
    造成勞工之傷亡．．．，概由乙方承負一切民事賠償及刑事責任而與甲方無關。
    」之規定，足證應由聖瑋水電工程行就勞工李協峻、陳岳汶死亡事件自負勞工安
    全衛生法及勞動基準法第五十九條之雇主責任等語。惟該切結書僅係上訴人與聖
    瑋水電工程行徐玉山間內部分攤之約定，不影響上訴人對外之連帶責任，上訴人
    之抗辯，為不可採。
四、上訴人雖以：系爭崇倫大廈在八十六年即已竣工完成，工地亦已撤除為由，主張
    崇倫大廈地下室，已非工地作業場所，即非勞工安全衛生法第二條第四項規定之
    「就業場所」，因此本件與勞動基準法第五十九條之構成要件不相當云云。惟按
    勞動基準法就「職業災害」乙詞，並未加以定義，依勞工安全衛生法第二條第四
    款對於職業災害定義之規定，即勞工「就業場所」之建築物、設備、原料、材料
    、化學物品、氣體、蒸氣、粉塵或「作業活動」及「其他職業上原因」引起之勞
    工疾病、傷害、殘廢、或死亡為職業災害。是依上開勞工安全衛生法第二條第四
    款對於職業災害所下之定義，應認為所謂職業災害，在解釋上只要是勞工因「就
    業場所」」或「作業活動」或「職業上原因」所造成之傷害，即應認定係「職業
    災害」。從而本件陳岳汶、李協峻既係在工作期間，執行其職務，在雇主徐玉山
    （即聖瑋水電工程行）所指定之就業場所從事作業活動而受到傷害，其係職業災
    害甚為明確。本件災害，係屬勞動基準法第五十九條所訂之「職業災害」乙節，
    復經台灣省政府勞工處中區勞工檢查所職業災害檢查報告認定，有該報告可稽，
    上訴人以其工地已撤除為由，辯稱崇倫大廈地下室非就業場所，因此本件不符勞
    動基準法第五十九條所規定之職業災害云云，顯不可採。上訴人又辯稱：本事故
    發生時，係保固期間，因此主張免責云云，惟查保固期間承攬人及中間承攬人既
    仍應負保固責任（本件台中市政府與上訴人訂立承攬契約；上訴人復與聖瑋水電
    工程行訂立轉承攬契約），自應認承攬契約關係仍存在，從而如有勞動基準法所
    定之職業災害發生，雇主應負補償責任時，上訴人為事業單位自仍應與承攬人負
    連帶責任，上訴人以本事件係發生於保固期間為由，主張免責，自不足採。按勞
    動基準法第五十九條之補償規定，係為保障勞工、加強勞、雇關係，促進社會經
    濟發展之特別規定，非損害賠償。同法第六十一條尚且規定該受領補償之權利不
    得抵銷，應無民法第二百十七條過失相抵之適用，最高法院八十九年四月二十五
    日第四次民事庭會議決議參照。上訴人主張有過失相抵規定之適用，自不足採。
五、按「勞工因遭遇職業災害而致死亡、殘廢、傷害或疾病時，雇主應依左列規定予
    以補償。但如同一事故，依勞工保險條例或其他法令規定，已由雇主支付費用補
    償者，雇主得予以抵充之：：：：四、勞工遭遇職業傷害或罹患職業病而死亡時
    ，雇主除給與五個月平均工資之喪葬費外，並應一次給與其遺屬四十個月平均工
    資之死亡補償。其遺屬受領死亡補償之順位如左：（一）配偶及子女。（二）父
    母。（三）祖父母。（四）孫子女。（五）兄弟、姐妹」；又「平均工資：謂計
    算事由發生之當日前六個月內所得工資總額除以該期間之總日數所得之金額。工
    作未滿六個月者，謂工作期間所得工資總額除以工作期間之總日數所得之金額。
    」，勞動基準法第五十九條第四款、第二條第四款前段分別定有明文。上訴人依
    勞動基準法第六十二條第一項規定應與徐玉山即聖瑋水電工程行連帶負勞動基準
    法第五十九條規定負職業災害補償責任，已如前述，茲分別論述如下：
（一）陳岳汶在前開職業災害事故發生前六個月所領取之工資分別為八十七年十月為
      四萬七千二百五十元、八十七年十一月為四萬三千七百五十元、八十七年十二
      月為四萬八千一百二十五元、八十八年一月為三萬六千元、八十八年二月為二
      萬二千七百五十元、八十八年三月為四萬七千二百五十元，總合計金額為二十
      四萬五千一百二十五元等情，為兩造所不爭執。依本法（勞動基準法）第二條
      第四款計算平均工資時，發生計算事由之當日及因職業災害尚在醫療中之工資
      日數不列入計算，勞動基準法施行細則第二條第一款、第二款規定甚明。陳岳
      汶於八十八年四月十六日發生事故，住院後於八十八年四月二十八日死亡，故
      陳岳汶工資之計算期間為八十七年十月十六日至八十八年四月十五日。兩造因
      無陳岳汶詳細工資資料，而同意以「台灣省政府勞工處中區勞工檢查所職業災
      害檢查報告書所記載之基本工資每日為一千三百二十九元，一個月以三十日計
      算」為準（請見本審卷第一九○頁、第二○五頁），陳岳汶一個月之平均工資
      為三萬九千八百七十元。則五個月平均工資之喪葬費及四十個月平均工資之死
      亡補償合計為一百七十九萬四千一百五十元。被上訴人甲○○、乙○○分別為
      陳岳汶之配偶及子女，依前開規定自得向上訴人請求前開金額之職業災害補償
      及自起訴狀繕本送達翌日即八十八年五月十四日起至清償日止之法定遲延利息
      ，為有理由，應予准許。
（二）李協峻於八十八年三月十六日到聖瑋水電工程行工作，約定每日薪資為四百元
      ，有台灣省政府勞工處中區勞工檢查所職業災害檢查報告書影本可證（請見本
      審卷第一三○頁），並為上訴人所不爭執。被上訴人丙○○雖提出薪俸袋影本
      及各類所得扣繳暨免扣繳憑單，主張李協峻日薪為七百元，惟薪俸袋之真正為
      上訴人所否認，被上訴人丙○○並未舉證以實其說，而扣繳憑單係西河交通有
      限公司所填發，而非聖瑋水電工程行，有扣繳憑單可證，亦不足以證明李協峻
      在聖瑋水電工程行之日薪為七百元，故應以四百元為準。惟依勞動基準法第二
      十一條規定，工資不得低於基本工資，故李協峻之每個月平均工資以基本工資
      計算為一萬五千八百四十元。五個月平均工資之喪葬費及四十個月平均工資之
      死亡補償，合計金額為七十一萬二千八百元，被上訴人丙○○為李協峻之母，
      依前開規定自得向上訴人請求前開金額之職業災害補償及自起訴狀繕本送達翌
      日即八十八年五月十四日起至清償日止之法定遲延利息。
六、本件事證已臻明確，兩造其餘攻擊、防禦方法及所舉證據，無礙勝負之判斷，爰
    不一一論列。又上訴人聲明願預供擔保請准免為假執行，惟該部分原審業已准許
    在案，故無重複准許必要，附此敘明。
七、綜上所述，被上訴人本於勞動基準法喪葬費及死亡補償之法律關係，請求上訴人
    給付被上訴人乙○○、甲○○一百七十九萬四千一百五十元，給付被上訴人丙○
    ○七十一萬二千八百元，及均自民國八十八年五月十四日起至清償日止，按週年
    利率百分之五計算之利息，為有理由，應予准許。逾此所為請求，為無理由，應
    予駁回。至於被上訴人乙○○、甲○○敗訴部分，其假執行之聲請失所附麗，應
    併予駁回。原審就超過上開應准許部分，為上訴人敗訴之判決，並為假執行之宣
    告，自有未洽。上訴意旨就此部分指摘原判決不當，求予廢棄改判，為有理由。
    至於上開應准許部分，原審判命上訴人給付，並為假執行之宣告，理由雖然不同
    ，結果並無二致，上訴意旨，就此部分，仍執陳詞，指摘原判決不當，無理由，
    應駁回其上訴。
八、據上論結，本件上訴為一部有理由，一部無理由，依民事訴訟法第四百五十條、
    第四百四十九條第二項、第四百六十三條、第三百八十五條第一項前段、第七十
    九條但書、第八十五條第一項前段，判決如主文。
中      華      民      國    八十九    年      十一      月    十四    日
                              臺灣高等法院民事第十二庭
                                  審判長法  官  林  丁  寶
                                        法  官  蔡  翁金針
                                        法  官  林  恩  山
右正本係照原本作成。
上訴人如不服本判決，應於收受送達後二十日內向本院提出上訴書狀，其未表明上訴
理由者，應於提出上訴後二十日內向本院補提理由書狀（均須按他造當事人之人數附
繕本）上訴時應提出委任律師或具有律師資格之人之委任狀；委任有律師資格者，另
應附具律師及格證書及釋明委任人與受任人有民事訴訟法第四百六十六條之一第一項
但書或第二項（詳附註）所定關係之釋明文書影本。
被上訴人不得上訴。
中      華      民      國    八十九      年    十一    月      十六    日
                                        書記官  周  淑  靜
附註：
民事訴訟法第四百六十六條之一（第一項、第二項）：
對於第二審判決上訴，上訴人應委任律師為訴訟代理人。但上訴人或其法定代理人具
有律師資格者，不在此限。
上訴人之配偶、三親等內之血親、二親等內之姻親，或上訴人為法人、中央或地方機
關時，其所屬專任人員具有律師資格並經法院認為適當者，亦得為第三審訴訟代理人
。


司法院資訊處製作；財團法人民間司法改革基金會備份。
